ACORDAO-COMPLETO-2535308

ACÓRDÃO 2170/2023 ATA 7/2023 - PRIMEIRA CÂMARA

VISTOS, relatados e discutidos estes autos, os Ministros do Tribunal de Contas da União, reunidos em Sessão da 1ª Câmara, ante as razões expostas pelo Relator, e com fundamento nos arts. 1º, inciso V, e 39, inciso II, ambos da Lei 8.443, de 16 de julho de 1992, c/c o art. 259, inciso II, do Regimento Interno desta Corte de Contas, ACORDAM em:
9.1. considerar ilegal o ato constante da peça 3, relativo à aposentadoria de Maria de Jesus Lima Souza, negando-lhe o correspondente registro, nos termos do art. 260, § 1º, do Regimento Interno desta Corte de Contas; 
9.2. dispensar o ressarcimento das importâncias recebidas indevidamente de boa-fé, com fulcro na Súmula 106, desta e. Corte de Contas;
9.3. determinar ao órgão de origem que:
9.3.1. com fundamento nos arts. 71, inciso IX, da Constituição Federal e 262 do Regimento Interno desta Corte de Contas, no prazo de 15 (quinze) dias, contados a partir da ciência da presente deliberação, comunique a interessada o inteiro teor deste Acórdão, e, após, faça cessar os pagamentos decorrentes do ato ora impugnado, sob pena de responsabilidade solidária da autoridade administrativa omissa;
9.3.2. promova o destaque do valor correspondente aos reajustes incidentes sobre a VPNI derivada de quintos/décimos de funções comissionadas, dados pelas Leis 12.779/2012 e 13.302/2016, sujeitando a parcela destacada à absorção por quaisquer reajustes remuneratórios posteriores a 23/10/2020;
9.3.3. promova o destaque da parcela de "quintos/décimos" incorporadas pelo exercício de função comissionada entre 8/4/1998 e 4/9/2001, transformando-a em "Parcela Compensatória" a ser absorvida por quaisquer reajustes futuros, consoante modulação estabelecida pelo STF no âmbito do RE 638.115/CE, comunicando a este Tribunal as providências adotadas, a teor dos arts. 262, caput, do Regimento Interno e 8º, caput, da Resolução 206/2007; 
9.3.4. alerte a Sr.ª Maria de Jesus Lima Souza no sentido de que o efeito suspensivo proveniente da interposição de eventuais recursos, caso não providos, não a exime da devolução dos valores indevidamente percebidos após a notificação;
9.3.5. envie a esta Corte de Contas, no prazo de 30 (trinta) dias, por cópia, comprovantes de que a interessada teve ciência desta deliberação;  
9.4. dar ciência desta deliberação ao Senado Federal;
9.5. determinar à Unidade de Auditoria Especializada em Pessoal (AudPessoal) . que:
9.5.1. acompanhe, com rigor, o cumprimento das determinações elencadas nos itens 9.3.1 a 9.3.5 deste Acórdão;
9.5.2. cumpridos os termos deste acórdão, arquive os autos.

Atos de aposentadoria.

Primeira Câmara

Senado Federal.

3. Interessada:  Maria de Jesus Lima Souza, CPF XXX.024.541-XX.

13.1. Ministros presentes: Jorge Oliveira (na Presidência), Benjamin Zymler e Jhonatan de Jesus.
13.2. Ministro-Substituto convocado: Augusto Sherman Cavalcanti (Relator).
13.3. Ministro-Substituto presente: Weder de Oliveira.

AUGUSTO SHERMAN

Cuidam os presentes autos da aposentadoria de Maria de Jesus Lima Souza, no cargo de Técnico Legislativo do Senado Federal, conforme os termos constantes da peça 3, cujo ato foi encaminhado ao Tribunal por intermédio do sistema e-Pessoal, na sistemática definida na IN 78/2018, com parecer do órgão de Controle Interno pela ilegalidade. 
2.	A unidade técnica, ao analisar os fundamentos legais da concessão bem como as informações prestadas pelo órgão do controle interno, lavrou a instrução final vista à peça 5, adiante parcialmente transcrita, com eventuais ajustes de forma:
" (...) 
EXAME TÉCNICO
Procedimentos aplicados
Os procedimentos para exame, apreciação e registro de atos de pessoal encontram-se estabelecidos na Instrução Normativa TCU 78/2018 e na Resolução TCU 206/2007. Essas normas dispõem que os atos de pessoal disponibilizados por meio do e-Pessoal devem ser submetidos previamente a críticas automatizadas, com base em parâmetros predefinidos.
As críticas das informações cadastradas na etapa de coleta do ato foram elaboradas e validadas levando-se em conta as peculiaridades de cada ato. Os itens verificados nessa etapa são inerentes a dados cadastrais, fundamentos legais, mapa de tempo, ficha financeira, assim como eventuais ocorrências de acumulação. Trata-se de verificações abrangentes, minuciosas e precisas e sem a necessidade de ação humana e, portanto, menos suscetível a falhas. As críticas aplicadas estão discriminadas no sistema, no Menu e-Pessoal, opção "Crítica", que podem ser acessadas mediante concessão de perfil específico a servidores do TCU responsáveis pela análise.
Além das críticas automatizadas, há verificação humana adicional no caso de haver alertas do sistema ou informações não formatadas, como esclarecimentos do gestor ou do controle interno.  
As críticas também consideram os registros do Sistema Integrado de Administração de Recursos Humanos (Siape) . O Siape disponibiliza informações atualizadas sobre as parcelas que integram os proventos, diferentemente, portanto, do e-Pessoal, que informa as parcelas no momento do registro do ato. 
Essa confrontação com o Siape fornece uma visão atual e verdadeira da situação, o que permite descaracterizar irregularidades e inconsistências que, embora constantes do e-Pessoal, já foram corrigidas.
As verificações detectadas no ato encontram-se discriminadas na aba de pendências do ato no sistema e-Pessoal, bem como no espelho do ato contemplado por esta instrução.
Exame das Constatações
Ato: 72561/2021 - Inicial - Interessado (a) : MARIA DE JESUS LIMA SOUZA - CPF: XXX.024.541-XX
Parecer do Controle Interno: considerar o ato Ilegal. Justificativa:  A incorporação de quintos/décimos (VPNI) deixou de observar a data-limite de 8/4/1998 (publicação da Lei n° 9.624/1998) , contrariando a jurisprudência emanada do RE n° 638.115/CE - STF e dos Acórdãos TCU nos 5.753/2016 - 1ª Câmara e 7.193/2017 - 2ª Câmara. Considerada a data limite de 8/4/1998 e sem a transformação da função AUXILIAR GABINETE de FC03 para FC04, a servidora deveria receber VPNI de 6/10-FC03 + 4/10-FC01 (MÉTODO TCU) ao invés de 2/10-FC05 + 6/10-FC04 + 2/10-FC03 que vem percebendo. OBSERVAÇÃO: Conforme entendimentos dos recentes Acórdão 5332/2020-TCU-Segunda Câmara e 11842/2020 - TCU - 1ª Câmara é vedado utilizar-se de transformações porventura ocorridos na função comissionada após o período efetivamente exercido.
Constatações e análises: 
1.1.1. O Controle interno emitiu parecer pela ilegalidade.
Justificativa do Gestor de Pessoal: Não há. Verificação efetuada no âmbito do TCU.
Análise do Controle Interno:  Não há. Verificação efetuada no âmbito do TCU.
Análise da Equipe Técnica: Ilegal
Considerando o conteúdo do Parecer do Controle Interno, o Senado Federal, além de transformar em parcela compensatória o valor correspondente dos quintos incorporados após 08/04/1998, deverá adotar a contagem os quintos/décimos de acordo com a regra estabelecida pela Lei 8.911/1994 e pela jurisprudência do TCU, Acórdãos 993/2013 e 994/2013, ambos de relatoria do Ministro José Múcio, e 8.249/2013, de relatoria do Ministro Walton Alencar, todos da 1ª Câmara, que determinam a contagem a partir da primeira designação em funções comissionadas.
1.1.2. Houve o registro de pelo menos uma rubrica com 'Denominação para análise pelo TCU = Vantagem de caráter pessoal (160 - VPNI (Função Comissionada) (Vantagem de caráter pessoal - Incorporação de quintos/décimos de função) - R$ 4.094,65) .
Justificativa do Gestor de Pessoal: Não há. Verificação efetuada no âmbito do TCU.
Análise do Controle Interno:  Não há. Verificação efetuada no âmbito do TCU.
Análise da Equipe Técnica: Ilegal
A incorporação de quintos decorrente do exercício de funções comissionadas contempla fração de quintos/décimos incorporada pelo exercício de função comissionada entre 08/04/1998 e 04/09/2001, não havendo registro, no ato, de que ela decorra de decisão judicial transitada em julgado. Assim, nos termos definidos pelo STF, referida fração se sujeita a absorções por quaisquer reajustes futuros, devendo o órgão de origem providenciar sua conversão em parcela compensatória destacada, a ser absorvida por quaisquer reajustes futuros, consoante decidido pelo STF no RE 638.115/CE.
Além disso, constatou-se que o valor da VPNI de quintos foi reajustado com base no índice de reajuste previsto na Lei 13.302/2016, conforme comparação realizada com os valores constantes no contracheque da ex-servidora do mês de fevereiro/2022, anexado ao espelho do ato.
Inicialmente, registre-se que o valor da rubrica 160-VPNI (Função Comissionada) , constante no ato, R$4.094,65, refere-se às rubricas 160-VPNI- (Função Comissionada) , 161-VPNI (GAL) e 162-VPNI (PL) , as quais figuram de forma separada no contracheque do mês de fevereiro/2022, considerando serem da mesma natureza, conforme se observa pela leitura do art. 18 da Lei 12.300/2010.
Os valores correspondentes a essas três rubricas foram somados e informados no ato com a utilização da rubrica 160-VPNI (Função Comissionada) .
No ato sob análise, essas rubricas deveriam constar com os seguintes valores:
- 160-VPNI (Função Comissionada) R$1.796,46
- 161-VPNI (GAL) R$1.394,97
- 162-VPNI (PL) R$ 903,18
- TOTAL R$4.094,61
No ato, consta o valor de R$4.094,65. Essa diferença se refere a arredondamentos feitos, posto que o cálculo foi realizado utilizando-se os valores atuais das rubricas, descontando os reajustes promovidos pela Lei 13.302/2016, incisos III (4,8%) e IV (4,5%) do Parágrafo Único do art. 1°. Os valores atuais (contracheque do mês de fevereiro/2022) das referidas rubricas são:
- 160-VPNI (Função Comissionada) R$1.967,41
- 161-VPNI (GAL) R$1.527,72
- 162-VPNI (PL) R$ 989,13
- TOTAL R$4.484,26
Constata-se, dessa forma que esse reajuste foi aplicado às rubricas 160-VPNI (Função Comissionada) , 161-VPNI (GAL) e 162-VPNI (PL) . A rubrica 175-VPI Lei 10698/2003 também foi reajustada pelos mesmos reajustes, pois o seu valor declarado no ato era de R$76,77, mas no contracheque de fevereiro/2022 é de R$84,08.
A esse respeito, segue abaixo transcrição do enunciado publicado na Jurisprudência Selecionada desta Casa, o qual também pode ser aplicado em relação a qualquer pagamento de parcelas de ¿Vantagem Pessoal¿, considerando serem da mesma natureza da parcela de VPNI de quintos e décimos incorporados:
¿É irregular a incidência do reajuste autorizado pela Lei 13.302/2016 sobre as parcelas de VPNI de quintos e décimos incorporados, pois essa norma não se caracteriza como lei de revisão geral da remuneração dos servidores públicos federais. O art. 15, § 1º, da Lei 9.527/1997 autoriza a atualização de valores da mencionada vantagem exclusivamente nessa circunstância.
Acórdão 11847/2020-TCU-Primeira Câmara
Relator: Ministro VITAL DO RÊGO¿
Além da constatação da aplicação do reajuste promovido pela Lei 13.302/2016 às rubricas retromencionadas, o reajuste promovido pela Lei 12.779/2012 também foi aplicado as mesmas rubricas, conforme ficou evidenciado na análise realizada no ato 19951/2019, TC-Processo 040.263/2021-5, Acórdão 112/2022-TCU-Primeira Câmara, relator: Ministro Jorge Oliveira.
Apesar de o enunciado do Acórdão 11847/2020-TCU-Primeira Câmara não ter feito referência ao reajuste promovido pela Lei 12.779/2012, entende-se que ele pode ser aplicado nesse caso, uma vez que essa lei reajustou apenas as tabelas de vencimentos dos servidores do Senado Federal, não configurando reajuste geral do funcionalismo público, que possibilitasse o reajuste das vantagens pessoais.
Certamente, esses reajustes foram aplicados da mesma forma a todos os servidores daquela Casa Legislativa.
Assim, cabe determinação ao Senado Federal no sentido de alterar os valores percebidos nas rubricas 160-VPNI- (Função Comissionada) , 161-VPNI (GAL) , 162-VPNI (PL) e 175-VPI Lei 10698/2003, nos proventos da ex-servidora Maria de Jesus Lima Souza, para os valores anteriores à vigência das Leis 12.779/2012 e 13.302/2016.
O quadro resumo de ocorrências e, quando for o caso, o detalhamento da norma legal e da jurisprudência para as inconsistências acima elencadas encontra-se no anexo II dessa instrução. 
CONCLUSÃO
A abrangência e a profundidade das verificações levadas a efeito fundamentam convicção de que o ato 72561/2021 pode ser apreciado pela ilegalidade, em razão das irregularidades apontadas no item Exame das Constatações desta instrução, que representam afronta à legislação e à jurisprudência de referência.
 (...) "
3.	O Ministério Público, neste ato representado pela Procuradora-Geral Cristina Machado da Costa e Silva, mediante sucinto Parecer visto à peça 7, anuiu à proposição da unidade técnica.
É o Relatório.

não há.

Procuradora-Geral Cristina Machado da Costa e Silva.

PESSOAL. APOSENTADORIA. INCLUSÃO NOS PROVENTOS DA VANTAGEM DE QUINTOS/DÉCIMOS DECORRENTES DO EXERCÍCIO DE FUNÇÃO COMISSIONADA EM PERÍODO POSTERIOR A 8/4/1998. ADEQUAÇÃO DA PARCELA À MODULAÇÃO ESTABELECIDA PELO SUPREMO TRIBUNAL FEDERAL NO ÂMBITO DO RE 638.115. REAJUSTES IRREGULARES DA PARCELA INCORPORADA. RETIFICAÇÃO DO VALOR DA VANTAGEM. ILEGALIDADE DO ATO E NEGATIVA DE REGISTRO. DETERMINAÇÕES. CIÊNCIA.

APOSENTADORIA (APOS)

Unidade de Auditoria Especializada em Pessoal (AudPessoal).

Versam os presentes autos acerca da aposentadoria de Maria de Jesus Lima Souza, no cargo de Técnico Legislativo do Senado Federal. A unidade técnica pugnou pela ilegalidade da concessão em exame, proposta a que anuiu o representante do Ministério Público, em face da incorporação da vantagem de quintos/décimos decorrentes do exercício de função comissionada em período posterior ao advento da Lei 9.624/1998, bem como em virtude de reajustes indevidos da aludida vantagem. Alinho-me às propostas precedentes que convergem para a ilegalidade da aposentadoria em comento e negativa de registro do ato concessório respectivo, com os ajustes que o caso requer.
2.	No que se refere à incorporação de quintos/décimos, o STF, no âmbito do RE 638.115/CE, ao deliberar acerca do tema, aprovou a tese de que "ofende o princípio da legalidade a decisão que concede a incorporação de quintos pelo exercício de função comissionada no período de 8/4/1998 até 4/9/2001, ante a carência de fundamento legal". Mais tarde, em sede de embargos declaratórios, modulou os efeitos dessa decisão para, primeiro, autorizar a continuidade do pagamento da parcela incorporada por força de decisão judicial passada em julgado, sem absorção e, segundo, no que tange ao pagamento dessa rubrica mediante decisão judicial não transitada em julgado ou por medida administrativa, modulou os seus efeitos de modo que, aqueles que continuam recebendo a parcela questionada, tenham o pagamento mantido até sua absorção integral por quaisquer reajustes futuros concedidos aos servidores. 
3.	Conforme consta da peça 3, a Sr.ª Maria de Jesus Lima Souza incorporou frações de "quintos/décimos" decorrentes do exercício de funções comissionadas entre 8/4/1998 e 4/9/2001, cujas parcelas constam dos seus proventos por força de decisão administrativa, razão por que deve ser determinado ao órgão de origem que proceda à adequação das aludidas parcelas conforme modulado pelo Supremo Tribunal Federal no âmbito do RE 638.115, comunicando a este Tribunal as providências adotadas.
4.	Passo a tratar da questão envolvendo reajustes irregulares da vantagem instituída pela Lei 8.911/1994. Com a entrada em vigor da Lei 9.527/1997, a parcela incorporada a título de "quintos/décimos", passou a ser denominada de Vantagem Pessoal Nominalmente Identificada (VPNI) , sujeita exclusivamente à atualização decorrente da revisão geral da remuneração dos servidores públicos federais. 
5.	A Lei 13.302/2016 promoveu reajustes na remuneração dos servidores do Senado Federal nos seguintes parâmetros:
"Art. 1º ..................................................omissis........................................................................... Parágrafo único. O reajuste a que se refere o caput será concedido em quatro parcelas anuais, da seguinte forma:
I - 5,5% (cinco inteiros e cinco décimos por cento) , a partir de 1º de janeiro de 2016;
II - 5% (cinco por cento) , a partir de 1º de janeiro de 2017, aplicados sobre as tabelas vigentes em 31 de dezembro de 2016;
III - 4,8% (quatro inteiros e oito décimos por cento) , a partir de 1º de janeiro de 2018, aplicados sobre as tabelas vigentes em 31 de dezembro de 2017;
IV - 4,5% (quatro inteiros e cinco décimos por cento) , a partir de 1º de janeiro de 2019, aplicados sobre as tabelas vigentes em 31 de dezembro de 2018".
6.	Entretanto, a unidade técnica informou em sua instrução que, por meio de consultas realizadas nos sistemas informatizados do Tribunal, o Senado Federal vem sistematicamente aplicando os mesmos reajustes previstos na Lei 13.302/2016 - que não trata de revisão geral da remuneração dos servidores públicos federais -, sobre a parcela incorporada de "quintos" ou "décimos" transformada em VPNI, desde sua inativação, situação que vem a configurar flagrante ofensa à legislação de regência e à jurisprudência firmada nos tribunais judiciários e no âmbito desta Corte de Contas, consubstanciada nos Acórdãos 3292/2022, 3616/2022 de minha relatoria, e Acórdão 4991/2022 da relatoria do eminente Ministro Benjamin Zymler, todos  da 1ª Câmara, entre outros, de modo que a aposentadoria ora em relevo não poderá prosperar nos moldes em que foi concedida.
7.	De fato, nessas circunstâncias um dos consectários em face da ilegalidade da concessão, além da negativa de registro do ato correspondente, consistia na expedição de determinação à origem com vistas à retificação dos valores percebidos a título de quintos/décimos transformados em VPNI, passando a ser considerados os valores anteriores à vigência da Lei 13.302/2016. 
8.	Entretanto, o Plenário desta Corte de Contas, mediante o Acórdão 2718/2022-TCU-Plenário, por razões de segurança jurídica, firmou o entendimento de que os reajustes irregulares incidentes sobre as parcelas de "quintos/décimos" deveriam ser convertidos em parcela compensatória, passível de absorção, a partir de quaisquer aumentos remuneratórios ocorridos somente após 23/10/2020.
9.	Assim, nessa linha de raciocínio, o órgão de origem deverá ser instado para que promova o destaque do valor correspondente aos reajustes irregulares incidentes sobre a VPNI derivada de "quintos/décimos" pelo exercício de funções comissionadas, sujeitando a parcela destacada à absorção por quaisquer reajustes remuneratórios posteriores a 23/10/2020. 
10.	Consigno, ainda, que o ato em análise deu entrada nesta Corte de Contas em prazo inferior a cinco anos, não sendo aplicável, portanto, a orientação do STF consubstanciada no RE 636.553/RS, aplicando, por fim, o Enunciado 106 da Súmula de Jurisprudência deste Tribunal quanto ao ressarcimento das importâncias indevidamente recebidas de boa-fé, até a data do conhecimento desta deliberação.  
	Ex positis, acolhendo a proposição da unidade técnica a que anuiu o Ministério Público, manifesto-me por que o Tribunal aprove o acórdão que ora submeto à deliberação deste Colegiado. 
TCU, Sala das Sessões, em 28 de março de 2023.
AUGUSTO SHERMAN CAVALCANTI 
Relator